【裁判字號】    92,台上,868
【裁判日期】    920430
【裁判案由】    返還保證金
【裁判全文】
最高法院民事判決                                九十二年度台上字第八六八號
    上  訴  人  丙○○
                甲○○
                庚○○
                丁○○
                己○○
                乙○○
                戊○○
    共      同
    訴訟代理人  尤美女律師
                黃顯凱律師
    被 上訴 人  圓泰建設股份有限公司
    法定代理人  陳金福
                        ︵送達.
右當事人間請求返還保證金事件，上訴人對於中華民國九十年七月十日台灣高等法院
第二審判決︵八十九年度重上字第五七八號︶，提起上訴，本院判決如左：
    主  文
原判決廢棄，發回台灣高等法院。
    理  由
本件被上訴人主張：上訴人丁○○、甲○○及上訴人之被繼承人呂福文等人於民國八
十一年四月二十七日提供其共有坐落桃園市○○段五○、六六、六六之一地號土地與
訴外人正泰建設股份有限公司︵下稱正泰公司︶興建房屋，並簽訂合建契約，正泰公
司依約於同年四月二十七日、同年十月十日各交付保證金依序丁○○、甲○○及呂福
文新台幣︵下同︶五百五十六萬五千元、五百五十六萬五千元、八百二十九萬元，共
計丁○○、甲○○各收受保證金一千一百十三萬元、呂文福收受保證金一千六百五十
八萬元，合計三千八百八十四萬元。嗣於八十二年十月十月三十日兩造與正泰公司三
方協議，簽訂協議書，正泰公司將上開合建契約之權利義務讓與伊。茲合建房屋業經
依約興建完成，並交屋完畢，依契約第二十五條約定上訴人應連帶返還保證金與伊，
上訴人拒絕返還保證金等情，求為命上訴人如數連帶給付，並加付法定遲延息之判決
︵第一審判命上訴人連帶給付被上訴人三千六百八十五萬一千五百四十九元及其法定
遲延利息，並駁回被上訴人其餘之請求。被上訴人就其敗訴部分，未據其聲明不服）
。
上訴人則以：伊應分得之房屋，被上訴人未全部交屋，返還保證金之條件尚未成就，
並被上訴人公司內部負責人發生疑義，亦無從付款；況且被上訴人逾期完工二百六十
七天，依約應罰款五千八百四十五萬八千九百八十元，連同伊分得之房屋瑕疵修復費
用為一百九十八萬八千四百五十一元，伊亦得主張抵銷等語，資為抗辯。
原審維持第一審所為上訴人敗訴之判決，駁回其上訴，係以：被上訴人主張之事實，
業據其提出合建契約書、協議書、收據及支票等︵均影本︶為證，為上訴人所不爭，
堪信為真實。上訴人雖以上開情詞置辯，惟查被上訴人公司負責人之爭議，屬其內部
問題，與上訴人無涉，況上訴人亦未提出返還保證金之表示。次查，兩造於八十一年
四月二十七日簽訂之合建契約書第三條Ｂ項約定﹁保證金退還方式：１、結構體完成
時退還二分之一。２、水電接通、景觀工程完成通知交屋一星期內退還二分之一。﹂
，嗣於八十二年十月三十日簽訂之協議書第二條約定﹁合建契約書第三條合建保證金
退還方式第一項結構體完成退還保證金二分之一，……，現變更延至甲方︵即上訴人
︶應於本合建分配所得房屋向銀行貸款放款核准時，應立即無息一次付清丙方︵即被
上訴人︶。﹂，合建契約書第三條Ｂ項第二款保證金退還方式則未予變更，有契約書
及協議書可稽，且為兩造所不爭執，而合建房屋業已完工，取得使用執照，接通水電
及完成景觀工程，被上訴人分別於八十五年六月十日、同年八月十一日通知上訴人辦
理交屋，有使用執照及交屋通知書足憑。又被上訴人興建之福利國社區景觀工程已完
成，亦經第一審囑託桃園縣園藝花卉商業同業公會鑑定屬實，有該公會函件及現場照
片可稽。依約既載明於水電接通、景觀工程完成並通知交屋，上訴人應在通知交屋後
一星期內退還二分之一保證金，契約文義已相當明確，即不得反捨契約文字而更為曲
解︵最高法院十七年度上字第一一一八號判例參照︶。是上訴人辯稱須待完成交屋後
始返還二分之一之保證金云云，要不足採。則被上訴人依約請求上訴人退還二分之一
保證金，即屬有據。又查，丁○○、甲○○分別於八十五年五月三十一日、同年六月
十五日、同年七月十九日辦理部分房屋之交屋手續，丁○○並於八十六年九月二十二
日領取其餘房屋之所有權狀等情，有收據十三張足憑。上訴人雖辯稱未取得房屋權狀
四十八張，然該權狀係經兩造同意交由訴外人呂傳勝保管，有丁○○簽立之收據可稽
。證人呂傳勝亦證稱：﹁……權狀由我保管，原意是拿當中二十一張權狀辦貸款完後
，要再還給我保管，但最後沒有拿回來，……﹂等語，上訴人亦自認取走二十一張建
物權狀，並未辦理貸款。是上訴人辯稱被上訴人迄今仍有部分權狀未交付上訴人辦理
貸款云云，亦不足採。再者，上開協議書第二款雖約定：﹁於本合建契約分配所得房
屋向銀行貸款放款核准時，應立即無息一次付清丙方︵即被上訴人︶。﹂，然上訴人
自認所分得之房屋其中二十一戶業已售予他人，其中十二戶未向銀行辦理貸款，且所
分得之九十三戶房屋中有二十四戶已向銀行辦妥貸款核准等情，足見其餘部分係因上
訴人已將分得房屋出售他人，或因上訴人不為辦理貸款。其餘部分既因上訴人出售他
人或不為辦理貸款，依民法第一百零一條第一項規定，被上訴人請求返還二分之一保
證金之條件，應視為已成就。從而，被上訴人依協議書第二條約定，請求上訴人返還
二分之一保證金，自非無據。末查，上訴人及其被繼承人呂福文等為道路通行問題，
於八十二年三月三日向訴外人尚林建設股份有限公司︵下稱尚林公司︶承買地上物及
地上權利，尚林公司承諾收到價款後七日內，即同年三月十日前始派員將全部圍牆及
鐵屋清除完畢，為兩造所不爭，且有同意書可稽。兩造既同意自八十一年十月十六日
起算至八十二年三月十日解決道路通行止，則順延開工日即自八十一年十月十六日起
至八十二年三月十日止，共計一百四十六天。依兩造於八十一年九月二十三日簽訂之
協議書約定，順延開工日日期記錄二百九十二天。而被上訴人於八十二年三月二十四
日領得建築執照，依上開協議觀之，所謂順延開工日日期之真意，應係指被上訴人自
實際開工日起加計二百九十二天，為其開工日，該日起七百三十天完工而言。則被上
訴人實際開工日起一千零二十二天完工，而被上訴人於八十二年九月二十四日開工，
於同年六月十日完工交屋，共計九百七十九天，並未逾期完工。上訴人辯稱被上訴人
逾期完工，應罰款五千八百四十五萬八千九百八十元云云，顯不足採。關於上訴人分
得之房屋有瑕疵，其價差及修復費用計一百九十八萬八千四百五十一元，亦經第一審
履勘及囑託台北市結構工程工業技師工會鑑定屬實，有勘驗筆錄及鑑定報告書可稽，
且為被上訴人所不爭執，上訴人就此部分主張抵銷，應屬可採。綜上所述，被上訴人
本於合建契約之法律關係，請求上訴人連帶給付三千六百八十五萬一千五百四十九元
及其法定遲延利息，為有理由，應予准許等詞，為其判斷之基礎。
按無法定代理權之人，自命為法定代理人，代理當事人起訴或被訴者，其所為或所受
之訴訟行為，均不生訴訟法上之效力。如法院以其為當事人之法定代理人對之為裁判
，即與民事訴訟法第四百六十九條第一項第四款所定當事人於訴訟未經合法代理之情
形相當，其裁判當然為違背法令。又公司董事長如未經改選，縱經人以偽造文書之方
法申請為董事長之變更登記，獲主管機關准許，登載於登記簿上，仍難謂變更登記後
之人為該公司之董事長，而有代表該公司之權限。查上訴人抗辯，被上訴人公司前法
定代理人余德記出面指控現在之法定代理人陳金福未經股東會同意，涉嫌偽造文書，
擅自將公司負責人名義申辦變更﹁陳金福﹂，並具狀向板橋地檢署提出告訴，嗣經檢
察官提起公訴，……，在渠等爭執期間，余德記及被上訴人公司股東黃世宗等人一再
發函表明余德記始為真正之負責人，並警告上訴人不得與陳金福為任何法律行為云云
︵見一審卷第二宗一八八頁︶，倘此抗辯屬實，依上說明，陳金福既非被上訴人公司
之董事長，其能否以該公司法定代理人之身分，提起本件訴訟，非無疑義。又當事人
於訴訟有無經合法代理之情形，為法院應依職權調查之事項，原審未調查審認陳金福
是否確係被上訴人之法定代理人，竟以陳金福為其法定代理人而為判決，即有可議。
次查，上開合建契約書第三條約定，合建保證金﹁Ｂ：退還方式：１、結構體完成時
退還二分之一。２、水電接通、景觀工程完成通知交屋一星期內退還二分之一。﹂；
協議書第二條約定﹁……合建契約書內第三條合建保證金退還方式第一項結構體完成
退還保證金二分之一，……，現變更延至甲方︵即上訴人︶應於本合建分配所得房屋
向銀行貸款放款核准時，應立即無息一次付清丙方︵即被上訴人︶﹂各等語︵見一審
卷第一宗一○、一一、四一頁︶，準此，被上訴人須將合建分配上訴人所得房屋之權
狀交付上訴人辦理銀行貸款，於銀行貸款放款核准時，上訴人始有履行退還保證金之
義務。且證人呂傳勝於原審證稱：﹁八十六年九月二十二日當時他們兩造都有在場，
是丁○○出收條，權狀由我保管，原意是拿其中二十一張權狀去︵辦︶貸款……，我
這裡還有二十七張，之後有人要來拿回權狀，我沒有給他，因為他們當時有約定拿權
狀要兩造同意，所以我沒有給他，拿走二十一張權狀時，兩造都有同意，……﹂等語
︵見原審卷六二頁︶，倘所言非虛，則呂傳勝是否因被上訴人不同意而未將其餘二十
七張權狀交上訴人辦理銀行貸款？頗滋疑問。原審就此未詳予調查，竟謂上訴人抗辯
被上訴人迄今仍有部分權狀未交付上訴人辦理貸款云云為不足採，尚嫌速斷。且上訴
人所分得之房屋九十三戶，其中二十一戶已出售予他，該出售之二十一戶房屋中有十
二戶未向銀行辦理貸款，另有二十四戶已向銀行辦妥貸款，為原審確定之事實，則其
餘房屋是否係因上訴人故意不為辦理銀行貸款，抑或係因被上訴人拒絕交付權狀，而
上訴人無法辦理銀行貸款？原審未遑詳查，遽認被上訴人依協議書第二條約定，請求
上訴人返還二分之一保證金之條件，依民法第一百零一條第一項規定，應視為已成就
，進而為上訴人敗訴之判決，亦有未合。上訴論旨，指摘原判決不當，求予廢棄，非
無理由。
據上論結，本件上訴為有理由。依民事訴訟法第四百七十七條第一項、第四百七十八
條第一項，判決如主文。
中      華      民      國    九十二    年      四      月     三十     日
                              最高法院民事第二庭
                                  審判長法官  曾  桂  香
                                        法官  劉  延  村
                                        法官  劉  福  聲
                                        法官  黃  秀  得
                                        法官  李  彥  文
      右正本證明與原本無異
                                              書  記  官
中      華      民      國    九十二    年      五      月     十三     日


司法院資訊處製作；財團法人民間司法改革基金會備份。
